【裁判字號】    89,上訴,1537
【裁判日期】    900621
【裁判案由】    偽造有價證券
【裁判全文】
臺灣高等法院高雄分院刑事判決                  八十九年度上訴字第一五三七號
    上  訴  人
    即  被  告  丙○○
                乙○○
    共      同
    選任辯護人  江雍正律師
                吳建勛律師
                吳世敏律師
右上訴人因偽造有價證券案件，不服臺灣高雄地方法院八十九年度自字第一四號中華
民國八十九年九月十八日第一審判決，提起上訴，本院判決如左：
      主  文
上訴駁回。
      事  實
一、丙○○與乙○○係夫妻關係，緣丙○○於民國八十五年七月間貸與甲○○新台幣
    （下同）二百七十萬元，甲○○於同年十月間先行清償一百萬元，惟尚欠一百七
    十萬元遲不清償。嗣於八十六年三月間某日，丙○○委託乙○○南下高雄向甲○○索取上開債務，乙○○在其妹吳林美雪及友人黃幼偉（業經台灣高雄地方法院
    檢察署檢察官為不起訴處分確定）陪同下，至甲○○開設之診所，丙○○並以電
    話要求甲○○須開票償還上開欠款，甲○○因無力償還，乃開立以大安商業銀行
    為付款人，面額一百七十萬元，惟未填發票日之支票一紙，交付予乙○○收受，
    以為應付。乙○○將上開支票攜回台北交予丙○○後，渠二人始發現該支票未填
    載發票日期，竟共同基於偽造有價證券之犯意聯絡，意圖供行使之用，於民國八
    十六年三月間某日，持用不詳之日期戮章偽蓋八十六年五月十九日於上開支票之
    發票日處，而偽造上開支票後，由丙○○背書後，利用不知情之黃幼偉，由黃幼
    偉存入其在高雄市之土銀中山分行存款帳戶，於八十六年六月十六日提出交換而
    遭退票，甲○○經銀行通知退票後，始知上情。
二、案經甲○○向原審法院提起自訴。
      理  由
一、訊據被告丙○○、乙○○均矢口否認有偽造有價證券之犯行，被告丙○○辯稱：
    系爭支票的日期是自訴人填好，交予伊太太（即被告乙○○），日期是伊與自訴
    人在電話中約定好，嗣因伊將系爭支票借予連襟吳澤成向黃幼偉買高雄的房子，
    黃幼偉才會取得系爭支票，退票後，因吳澤成與黃幼偉間之買賣契約亦解除，吳
    澤成乃將系爭支票還給伊云云，被告乙○○則辯稱：該支票係自訴人填好交予伊
    ，伊沒有偽造，且自訴人於八十七年鳳簡字第六０八號給付票款事件中即供稱票
    是交給丙○○的太太，還給丙○○的借款，自訴人之目的既在清償借款，且系爭
    支票劃有平行線，其用票時日已久，應無不押發票日期，故意使支票無法兌現之
    理，又自訴人於該案審理中亦陳稱簽發系爭支票之後，二個月都找不到丙○○，
    倘自訴人未與被告丙○○約定還款日為開票日後二個月，何以二個月內一直找被
    告？故此無非係因手頭吃緊，無法如期還款，始在二個月期限內找被告丙○○商
    討延緩清償期限之事實，又自訴人於八十六年六月十六日即知支票退票，何以遲
    至八十八年始提起本件偽造有價證券之訴訟，其陳述顯有瑕疵云云。
二、然查：
（一）本件自訴人因欠丙○○債務一百七十萬元，於八十六年三月間，被告乙○○到
      自訴人之診所，要求開立本票，經自訴人與被告丙○○通電話後，自訴人因無
      力償還，始開立以大安商業銀行高雄分行為付款人，面額一百七十萬元，惟未
      填發票日之支票一紙（以上簡稱系爭支票），交付予乙○○收受，以為應付，
      業據自訴人指訴甚詳，且系爭支票除發票日一欄外，其餘要式之應記載事項均
      係自訴人以手寫之方式完成，已據自訴人迭次陳明，並經原審當庭勘驗無訛，
      並有支票影本附於臺灣高雄地方法院八十七年鳳簡字第六０八號卷可憑，證人
      黃雅慧即被告診所之護士於該案審理中亦證稱「我有看到甲○○親自開票，甲○○開完票後沒填日期，我還提醒他，他說他知道：：」等語；又自訴人既以
      書寫之方式書立其他支票必要記載事項，衡諸常情，當無就最易於記載之發票
      日期部分，另費周章以蓋日期戳章之方式為之。縱若欲以日期戮章為之，亦應
      就近以自訴人平日診所看診所用之日期戮章為之；惟自訴人於其診所病歷表上
      所使用之日期戮章，其大小形式，全與系爭支票上所蓋之日期戮章不同，亦有
      自訴人所提出之甲○○內外科診所病歷表影本十七份在卷可資佐證。再原審依
      職權向大安商業銀行高雄分行調閱自訴人於該行之甲存帳號六○○三六三─五
      號，自民國八十五年一月至八十六年十二月止，所簽發之全部支票原本（含已
      兌現及退票者）查驗結果，自訴人所簽發之支票，其發票日欄毫無例外均係以
      手寫方式為之，並無使用日期戮章之情形，亦有上開調取之支票影本一冊在卷
      可參。另自訴人於八十七年度鳳簡字第六０八號給付票款（即本件系爭支票款
      ）事件中提出之系爭支票之存根聯，其上亦無發票日之記載，業經本院調取上
      開民事案卷核閱無誤，足以佐證自訴人之指訴非虛。被告乙○○雖辯稱其收到
      支票時，票載日期已填妥，惟其供稱收到支票當日係八十六年三月間之事等情
      ，經原審再進一步訊問：收到之支票發票日記載是在當天之前或之後，被告乙○○竟答稱：時間太久不記得了云云（見原審八十九年九月四日審理筆錄），
      衡諸一般經驗法則，苟上開支票於交付時即已填載發票日，且被告乙○○確有
      詳細看清，焉有不知發票日是在交付支票日之前或之後之理？益證自訴人指訴
      其於簽發系爭支票時並未記載發票日一情，應可信採。
（二）被告乙○○取得系爭支票後即帶回台北交予被告丙○○乙節，已據被告丙○○
      供認在卷，證人即陪同被告乙○○前往自訴人診所之黃幼偉亦到庭證稱：「當
      天我純是陪乙○○、吳林美雪至自訴人之診所，因我不知談什麼事情，所以我
      是在候診室等他們‧‧‧我沒有看到自訴人開票的事，後來他們談完，乙○○
      及吳林美雪二人有告訴我，自訴人有開一張票，但沒有拿給我看。」、「（乙○○、吳林美雪二人事後是否直接回台北？）是，我是送她們到機場，在高雄
      沒有停留，於坐車途中，她們二人亦沒有拿出票來」等語（見本院八十九年六
      月十二日審判筆錄）。是被告乙○○由自訴人處取得系爭支票後，直接交予被
      告丙○○，而未經由第三人之手一節，堪予認定，再被告雖稱將系爭支票背書
      後交與連襟吳澤成持向黃幼偉買房子，惟黃幼偉於台灣高雄地方法院八十七年
      鳳簡第六０八號給付票款案件中先稱「這張票是丙○○的連襟向我買房子所支
      付的款項」（該卷第三十三頁），嗣卻稱「票是丙○○的太太的姊姊的先生交
      給我的，是吳澤成寄給我的，吳某要在高雄買套房寄給我，要我去付款。」（
      該卷第七十一頁）等語，就是否係向黃幼偉本人購買套房，前後供述已有矛盾
      ，參諸證人吳林美雪（即吳澤成之妻）亦稱「乙○○將票拿回家給丙○○背書
      後，隔幾天才交給黃幼偉」、「丙○○沒欠黃幼偉錢，交票給黃幼偉是要買黃
      幼偉套房的房屋款」（第三十六頁背面）等語，亦稱票係被告丙○○直接交給
      黃幼偉，與黃幼偉所述系爭支票由吳澤成寄給黃幼偉等情，有所未符，足證被
      告所辯係將票借予吳澤成，供吳澤成購買套房云云，不足採信；況被告丙○○
      於該案以證人身分結證時，供稱「這張支票是甲○○開給我太太乙○○，因王
      某向我借二百七十萬元，匯了一百萬元還我，還欠一百七十萬元，他說要開票
      給我，我就請我太太：：去甲○○那，到期時我直接將票軋到銀行：；」（該
      卷第九十四頁背面）等語，堪認系爭支票係由被告利用黃幼偉帳戶提示甚明。
      系爭支票之票載日期既非自訴人於發票時所為，已詳如前述，而系爭支票於交
      付時並未填載發票日，交付後至背書交予黃幼偉前復未經手第三人，則參諸常
      情，系爭支票發票日應係被告二人其中一人自行所簽蓋無訛，再參以被告二人
      係屬夫妻，被告丙○○於提示前發現乙○○取得未載票載日期之支票，衡情無
      不垂詢乙○○之理，是渠二人對於偽填日期之事，要無不知之理，渠二人對偽
      填日期一節，當有犯意聯絡及行為分擔，均為共同正犯。至證人即與被告乙○○同至自訴人診所之吳林美雪固於本院八十七年度鳳簡字第六０八號給付票款
      事件中證稱：自訴人開票時，有押上日期，因自訴人說手頭不方便，所以開八
      十六年五月十九日之票等語，惟證人吳林美雪乃被告乙○○之妹，其所證不免
      偏袒被告，且若自訴人有填載日期，其何至違反多年以手寫日期之習慣，亦捨
      平日診所慣用之日期章，獨特蓋用系爭支票之日期戳交被告之理？是其上開證
      言與常情不符，亦不足取。
（三）被告於原審之指定辯護人雖辯稱：偽造有價證券，以無權簽發之人冒用他人名
      義簽發為要件，如果行為人基於本人之授權，或其他原因有權簽發者，則與無
      權之偽造行為不同；本件縱認「系爭支票於簽發時並未記載發票日期」為真，
      自訴人既然簽發系爭支票以為清償之用，雖其上無發票日，亦應解釋自訴人有
      「默示授權」被告同意填發，從而被告縱有填寫發票日期，惟既有自訴人之「
      默示授權」，即無偽造問題之可言云云。惟查被告丙○○迭次於本院陳稱：開
      票日期是伊與自訴人於電話中約定好以二個月支票償還等語（見被告八十九年
      二月十四日刑事答辯狀、原審八十九年三月六日、八十九年六月十二日、八十
      九年七月十日審判筆錄），然為自訴人所否認，自訴人並指稱：當時簽發此紙
      支票，只是要作債權之擔保，並無要以此票清償之意思等語，被告二人既非當
      自訴人之面填載發票日，或於填載後告知自訴人，而自訴人有不出面制止之情
      形，尚難謂自訴人有默示之授權行為。
（四）再自訴人固於八十七年鳳簡字第六０八號給付票款事件中供稱票是用以還給丙○○的借款，惟自訴人當庭緊接即稱開票，但因沒錢還，固在票上沒寫日期，
      表示有欠他錢，以後有錢再還等語，且社會上填發未載日期支票交予債權人，
      以供借款之憑證者，並非少見，自不宜僅拾取其片斷供述即認被告簽發支票既
      在清償借款，必有填寫日期。又支票劃有平行線，僅以表示日後須經金融業者
      提示，系爭支票自訴人雖有劃上平行線，惟其日後亦可再填載日期後，交予被
      告提示，尚難以在支票劃有平行線，即認自訴人當時必有填寫票載日期；又自
      訴人於原審經法官訊問是否與被告丙○○談過如何還債時，固稱開票之後有找
      被告丙○○，固足認定自訴人有要找被告丙○○商談清償債務之事，惟自訴人
      均一再供承有欠被告丙○○一百七十萬元未還，故與被告丙○○商談債務，亦
      不認定即係要與被告商談延緩提示系爭支票之事，另自訴人遲至八十八年始提
      起本件偽造有價證券之訴訟，與其是否填寫系爭支票票載日期無關性，亦不足
      根據此點即為有利被告之認定。綜上所述，本案事證明確，被告二人犯行均堪
      認定。
三、核被告丙○○、乙○○所為均係犯刑法第二百零一條第一項之偽造有價證券罪，
    被告二人就上揭犯行，有犯意之聯絡及行為之分擔，皆為共同正犯。其等偽造有
    價證券後交予不知情之黃幼偉持以行使，原應論以行使罪之間接正犯，唯其行使
    之低度行為，已為偽造之高度行為所吸收，不另論罪。
四、原審依卷證資料，認被告二人罪證明確，適用刑法第二十八條、第二百零一條第
    一項、第五十九條、第七十四條第一款、第二百零五條，罰金罰鍰提高標準條例
    第一條前段，審酌被告二人均素行良好，自訴人甲○○自承對於被告丙○○確有
    一百七十萬元之債務尚未清償，其因被告二人之偽造行為，於財產上並未受有實
    際之損害，被告丙○○基於朋友情誼，幫助自訴人渡過經濟難關，不僅未立借據
    ，且未約定利息及清償日期，因急於受償，一時失慮與被告乙○○共犯本件犯行
    ，法重而情輕，情狀堪予憫恕，雖科以法定最低度之刑，猶嫌過重，爰依刑法第
    五十九條規定，減輕其刑。又以被告二人均素行良好，因一時失慮始罹本件刑章
    ，又系爭支票因遭退票，並無所得，所生危害尚小，犯罪情節亦屬輕微等一切情
  狀，各量處有期徒刑二年，並以被告前未曾受有期徒刑以上刑之宣告，有臺灣高
    等法院被告全國前案紀錄表、臺灣高雄地方法院檢察署刑案資料查註紀錄表各二
    份在卷可按，被告經本次偵審程序及科刑判決後，當知所警惕，而無再犯之虞，
    且被告二人之子女尚在海外就學，時須往返於國內外以資照拂，本院因認前開對
    其宣告之刑，以暫不執行為適當，爰併予宣告緩刑四年，以啟自新。至偽造之發
    票人甲○○，付款人大安口商業銀行高雄分行，發票日民國八十六年五月十九日
    ，面額一百七十萬元支票一張，依刑法第二百零五條之規定，併予宣告沒收。經
    核認事用法，並無不當，量刑亦稱允當，被告上訴意旨，否認犯罪，指摘原判決
    不當，為無理由，應予駁回。
據上論結，應依刑事訴訟法第三百六十八條，判決如主文。
中    華    民    國         九十       年      六      月    二十一    日
                              臺灣高等法院高雄分院刑事第五庭
                                  審判長法官  吳水木
                                        法官  洪慶鐘
                                        法官  趙文淵
右正本證明與原本無異。
如不服本判決，應於判決送達後十日內向本院提出上訴狀，其未述理由者並應於提
出上訴狀後十日內向本院補提理由書（應附繕本)。
                                      書記官  高惠珠
中    華    民    國         九十       年      六      月    二十六    日
附錄本案論罪科刑法條全文
刑法第二百零一條第一項：意圖供行使之用，而偽造、變造公債票、公司股票或其他
有價證券者，處三年以上十年以下有期徒刑，得併科三千元以下罰金。
                                                                      Ｈ


司法院資訊處製作；財團法人民間司法改革基金會備份。
